【裁判字號】    98,台上,2216
【裁判日期】    981120
【裁判案由】    請求清償債務
【裁判全文】
最高法院民事判決            九十八年度台上字第二二一六號
上  訴  人  甲○○
                        6號
            乙○
            丙○○
            丁○○
            戊○○
兼上列一人
共      同
法定代理人  庚○○
上 列六 人
共      同
訴訟代理人  王文聖律師
被 上訴 人  己○○    住台灣省台中縣和平鄉○○路○段235號
上列當事人間請求清償債務事件，上訴人對於中華民國九十八年
八月十一日台灣高等法院台中分院第二審判決（九十七年度上字
第三九○號），提起上訴，本院判決如下：
    主  文
原判決關於駁回上訴人其餘上訴及該訴訟費用部分廢棄，發回台
灣高等法院台中分院。
    理  由
本件被上訴人主張：伊與第一審共同被告林勝智、林勝良及上訴
人甲○○、乙○、丙○○暨訴外人林勝棟【即上訴人丁○○、戊
○○、庚○○（下稱丁○○等三人）之被繼承人】、辛慧敏（即
林汝榮之配偶）等八人為林汝榮（民國九十一年八月二十四日死
亡）之繼承人，均未聲明拋棄繼承或為限定繼承。林汝榮生前以
其所有坐落台中縣烏日鄉○○段五一九、五四○、五四一、三六
八號等四筆土地，向台中縣烏日鄉農會（下稱烏日鄉農會）抵押
借款新台幣（下同）六百八十萬元，因伊之債權人辛慧敏聲請拍
賣伊所繼承之上開土地四八分之九，其中五一九、五四○、五四
一號土地賣得價金扣除執行費後，由烏日鄉農會受償三百七十九
萬九千四百二十一元，應由林汝榮之繼承人按應繼分比例八分之
一各負擔四十七萬四千九百二十八元，丁○○等三人為林勝棟之
繼承人，亦應負連帶之責，爰依民法第二百八十條、第二百八十
一條、第一千一百四十四條第一款及第一千一百五十三條之規定
為請求等情，求為命甲○○、乙○、丙○○分別及丁○○等三人
連帶各給付上開金額及自九十六年十一月二十八日起加計法定遲
延利息之判決（被上訴人超過上開部分之請求，先後經第一、二
審判決駁回其訴確定）。
上訴人則以：系爭借款非林汝榮之債務；林汝榮之繼承人已協議
由實際借款之被上訴人、林勝智、林勝良及甲○○負責清償該借
款及繳納利息，其餘繼承人無庸分擔等語，資為抗辯。
原審維持第一審命甲○○、乙○、丙○○分別及丁○○等三人連
帶各給付四十七萬四千九百二十八元本息部分之判決，駁回上訴
人對該部分之上訴，係以：被上訴人主張之事實，業據其提出林
汝榮除戶戶籍謄本、繼承系統表、土地登記謄本、台灣台中地方
法院民事執行處通知、分配表、遺產分割協議書、借據及借款申
請書等件為證，並經第一審調閱九十六年度執字第三七○○二號
履行協議民事執行卷宗核閱無誤，堪信為真實。被上訴人雖擔任
系爭借款中二百萬元之連帶保證人，惟非借款人。又證人即烏日
鄉農會職員吳元榮、廖永松及廖祿堯均證述不知兩造有無協議林
汝榮生前之抵押借款由取得借款之繼承人負責償還，則上訴人抗
辯伊無庸分擔，即無足採。從而被上訴人依民法第二百八十條、
第二百八十一條、第一千一百四十四條第一款及第一千一百五十
三條之規定，請求甲○○、乙○、丙○○分別及丁○○等三人連
帶各給付四十七萬四千九百二十八元，並均自九十六年十一月二
十八日起加計法定遲延利息，為有理由，應予准許等詞，為其判
斷之基礎。
按判決書理由項下，應記載關於攻擊或防禦方法之意見，民事訴
訟法第二百二十六條第三項定有明文，法院為當事人敗訴之判決
，而其關於攻擊防禦方法之意見有未記載於判決理由項下者，自
為同法第四百六十九條第六款所謂判決不備理由。查上訴人於原
審抗辯：系爭借款係被上訴人、林勝智、林勝良、甲○○於林汝
榮生前，以林汝榮名義或以林汝榮為連帶保證人，向烏日鄉農會
貸借及繳息，迄九十四年一月十九日結算尚欠八百七十萬元未還
，嗣換單改以甲○○為借款名義人負責清償，並於同年月二十九
日清償二百萬元，尚餘本金六百七十萬元未還，利息則由甲○○
繳付；另依甲○○在烏日鄉農會之活期存款存摺資料，可徵林汝
榮死亡後至上述換單期間，林汝榮之生前借款利息，甲○○、林
勝良部分匯入農會指定之專戶內；被上訴人、林勝智部分則由該
二人在農會所開設之帳戶存款內扣繳；換單後，由甲○○負責償
還借款，但利息由林勝智負責將甲○○、被上訴人及林勝良應繳
之每期二個月利息匯入甲○○帳戶內，初為二萬四千三百六十元
，後為四萬二千零三十元，嗣因調息及清償部分借款等因素，利
息或有變動，足證林汝榮之繼承人間已意思表示一致，由實際取
得借款之甲○○、被上訴人、林勝智及林勝良負責繳交農會借款
利息，其餘繼承人毋庸分擔借款債務及利息等語（見原判決六、
七頁），並舉烏日鄉農會九十七年十二月二十二日烏農信字第○
九七○○○三五三○號函所檢送之林汝榮、林勝智及甲○○貸款
、扣繳利息及活儲帳戶往來明細表等資料為證（見原審卷三○頁
以下），此攸關兩造究竟有無協議系爭借款由實際取得借款之繼
承人甲○○、被上訴人、林勝智及林勝良負責償還，自屬重要之
防禦方法，原審恝置不論，即為上訴人敗訴之判決，難謂無理由
不備之違法。上訴論旨，執以指摘原判決不當，求予廢棄，非無
理由。
據上論結，本件上訴為有理由，依民事訴訟法第四百七十七條第
一項、第四百七十八條第一項，判決如主文。
中    華    民    國  九十八  年   十一   月   二十   日
                      最高法院民事第二庭
                          審判長法官  吳  正  一
                                法官  陳  淑  敏
                                法官  阮  富  枝
                                法官  陳  重  瑜
                                法官  吳  麗  女
      本件正本證明與原本無異
                                      書  記  官
中    華    民    國  九十八  年   十二   月    七    日
                                                      Ｑ


司法院資訊處製作；財團法人民間司法改革基金會備份。
